臺北高等行政法院判決
　　　　　　　　　　　　　　　　　　93年度訴字第04220號
　　　　　　　　　　　　　　　.
原　　　告　甲○
訴訟代理人　吳發隆　律師
被　　　告　國防部陸軍總司令部
代　表　人　朱凱生(總司令)
訴訟代理人　丙○○
　　　　　　乙○○
上列當事人間因年資事件，原告不服國防部中華民國93年10月20
日93年決字第134號訴願決定，提起行政訴訟。本院判決如下：
    主  文
原告之訴駁回。
訴訟費用由原告負擔。
    事  實
壹、事實概要：
  一背景事實：
    (一)原告為軍職退役人員，其在退役前服軍職之經過及資歷如
      下所述：
      1.其於民國（下同）56年5月10日進入陸軍第二士校常備
        士官班第4期就讀，58年12月13日畢業。其間還曾於58
        年7月1日至金門第三士校受訓半年多，59年1月8日畢業
        。
      2.59年1月8日原告初任下士。
      3.59年7月1日原告晉升中士。
      4.59年8月16日原告以中士階考入政戰學校63班（20期）
        就讀（在學時間4年），63年9月1日畢業，敘任中尉。
      5.其後原告在軍中以軍官職服現役至78年8月31日退伍。
    (二)而原告退伍當時，主管機關所核發之退休給與如下：
      1.核發退休給與處分之特定：
        被告機關(78)岡勤字第12779號令。
      2.支領退伍金之起算日：
        78年8月31日24時。
      3.服役年資之計算：
        (1)軍官15年。
        (2)士官10月23日。
        (3)全年資：15年10月23日。
      4.退伍階級：少校。
  二原告提起本件課予義務訴訟之客觀經過：
    (一)原告於91年5月9日請求被告機關作成以下之行政處分。
      1.加計服務年資為20年2月。
      2.在上開加計服務年資基礎上，准予發給原告終生俸（即
        按月給付退休金）。
    (二)被告機關則於91年7月19日作成(91)信守字第18069號函之
      行政處分，部分准許，部分否准原告之上開請求，其處分
      內容如下：
      1.同意加計原告服務年資為19年7月23日。
        (1)軍官15年。
        (2)士官4年7月23日（加計3年9月；自59年12月1日起算
        至63年8月31日止）。
        (3)全年資：19年7月23日。
      2.同意補給退除給與差額新台幣（下同）289,280元。
        【註】按上開處分作成時，原先記載之給與差額為272,
              683元，事後才由被告機關另以91年10月24日信
              守字第26986號函更正為289,280元。本院將第2
              次更正函視為原處分之一部，以簡化爭點。
      3.但因為原告服務年資未滿20年，所以否准原告月退休給
        與之請求。
        (1)而認定原告服務年資未滿20年，主要是因為原告56年
          5月10日至59年1月8日就讀士校期間，不併入其服軍
          職之期間內。
        (2)以上期間不併入服軍職期間之理由則為：
          原告於78年8月31日退伍。
          而「國軍軍事學校各班隊基礎教育時間併計退除年
            資統計表」僅適用於87年6月5日以後退除役之軍職
            人員。
    (三)原告不服上開遭否准部分之請求而提起訴願，且在提起訴
      願時一併就「遲延發給之本金289,200元而生之年利率18%
      優惠利息之喪失」請求國家賠償。但遭訴願駁回，因此提
      起本件行政訴訟。
貳、兩造聲明：
  一原告聲明：
    (一)求為判決撤銷原處分及訴願決定。
    (二)被告應將原告自56年5月10日起至59年1月7日止，於陸軍
      第二士校常備軍官班第4期及第三士校受訓共計2年7個月
      又29天之期間，以1年之年資併計於原告之服役年資。
    (三)被告應給付原告自78年9月1日起至93年12月31日止之退伍
      終身俸暨自78年9月1日起至清償日止，按週年利率百分之
      18計算之遲延利息，並自94年1月1日起按月發放退伍終身
      俸予原告。
    (四)被告應給付原告自78年9月1日起，以本金289,200元按年
      息百分之18計算之優惠利息。
  二被告聲明：
    求為判決駁回原告之訴。
參、兩造之爭點：
  一原告主張之理由：
    (一)按「人民因中央或地方機關對於其依法申請之案件，予以
      駁回，認為其權利或法律上利益受違法損害者，經依訴願
      程序後，得向高等行政法院提起請求該機關應為行政處分
      或應為特定內容之行政處分之訴訟」、「經訴願程序之行
      政訴訟，其被告為左列機關：一、駁回訴願時之原處分機
      關。... 」，行政訴訟法第5條第2項及第24條第1款定有
      明文，敬先陳明。
    (二)次查：「行政行為應受法律及一般法律原則之拘束」為行
      政程序法第4條所明定；同法第6條復規定：「行政行為，
      非有正當理由，不得為差別待遇」，此即所謂「行政行為
      之平等原則」。乃本件原處分以「國軍軍事學校各班隊基
      礎教育時間併計退除年資統計表」（下稱系爭統計表）備
      考欄第9點規定僅適用於87年6月5日以後退休之軍公教人
      員，而原告係於78年8月31日退伍，不在適用系爭統計表
      之列云云為由，駁回原告適用系爭統計表將受訓期間併計
      服役年資之申請；國防部訴願決定書亦以相同見解駁回原
      告之訴願，實有違反平等原則之違法：
    1.司法院釋字第211號解釋固肯認「憲法第7條所定之平等
        權，係為保障人民在法律上地位之實質平等，並不限制
        法律授權主管機關，斟酌具體案件事實上之差異及立法
        之目的，而為合理之不同處置」，然行政行為中差別對
        待之事物本質要素，必須與制度目的具有邏輯的關聯性
        。就本件而言，系爭統計表係以「87年6月5日以前或以
        後退伍」為適用與否之判準，則該特定日期即為其差別
        對待之「本質要素」，是否與「併計退除年資」之制度
        目的具有邏輯的關聯性？即為系爭系統表備考欄第9項
        關於「僅適用87年6月5日以後退休之軍公教人員」之差
        別對待是否符合一般法律原則中之平等原則之判準。
    2.按就「是否應將將該軍公教人員於國軍軍事學校各班隊
        所受基礎教育期間併計於其退除年資中」此一制度目的
        而言，如有為差別對待之必要，其事物本質應為「所受
        基礎教育內容或性質是否合乎併計退除年資之要件」，
        例如某特定日期前畢（結）業或結訓者，可能因其所受
        軍事基礎教育或訓練內容，已不符現代軍事之需要，故
        規定如不再行進修，則該段受教育或訓練期間則不予併
        計年資。如此其差別對待之事物本質，始克與該制度之
        目的具有邏輯性。
    3.惟查，本件前述該系爭統計表備考欄第9項之規定，卻
        僅係單純以「87年6月5日」前後退休為適用與否之判準
        ，實顯與前揭之制度目的有違。試問：假設其他條件均
        相同之二軍官，其在87年6月5日退伍者與在87年6月6日
        退伍者，在本質上究竟有何不同以致適用上開法令上有
        此差別待遇？其差別性既非基於退伍之日所產生，然則
        何以一人適用系爭統計表而另一人不適用之？原告於78
        年8月31日退伍，究與87年6月5日後退伍者，在併計退
        除年資之目的本質上有何不同？足證以「退休（伍）日
        期」為系爭統計表適用與否之判準，顯然與系爭統計表
        之目的間毫無邏輯性存在之可言！是其違反首揭平等原
        則而為違法之行政行為，事證至明。乃被告機關逕依該
        系爭統計表之該項限制規定，據以作成駁回原告申請之
        原行政處分，於法亦自顯有未洽。
      4.又關於本件國防部訴願決定書引用最高行政法院91年度
        判字第2068號判決要旨為其駁回訴願之依據乙節，查前
        揭最高行政法院判決案中上訴人所請求者為「不依」系
        爭統計表所規定之「2年6個月」併計年資，而應將其在
        國防醫學院就讀期間7年「全數」併為退伍給年資之處
        分；而本件原告所請求者則係應將原告在士校受訓期間
        2年7個月又29日，「依」系爭統計表規定之「1年」，
        併計入原告之退除年資中；二者之基礎事實及請求事項
        均迥然不同，是該一判決要旨自無適用於本案事實之餘
        地！乃原訴願決定遽引前揭判決要旨而為原告不利之決
        定之依據，自顯屬率斷並為不當。
    (三)再查，國防部88年11月26日（88）易晨字第29107號令，
      係因應司法院於87年6月5日作成釋字第455號解釋，認定
      行政院人事行政局63年5月11日(63)局肆字第09646號函
      釋內容違反憲法平等原則而發布，然查：
      1.按「命令與憲法或法律牴觸者無效」，乃憲法第172條
        所明定；又所謂「無效」，乃自始、確定、當然且絕對
        的無效，並不生「自公布日起發生效力」始為無效之問
        題。按釋字第455號解釋之所以未逕就行政院人事行政
        局上開函釋予以宣告失其效力，乃基於「前開函釋係給
        予擔任公務員後服役之義務役軍人併計年資之權利，是
        以若宣告上開函釋失其效力，將使此等人員一併喪失併
        計年資之權利，於其既得權利之維護，自有未周」之考
        量（大法官翁岳生提出之協同意見書參看），故本件解
        釋僅指出上開規定不合憲法之意旨，而未宣告其失去效
        力，係基於對法規制定者形成自由之尊重，並保障受益
        者之既得權利，非可謂立法者或有關機關得任令此種違
        憲狀態繼續存在，就上開司法院作成此號解釋所蘊含之
        意旨，實不可不察。
    2.次按，平等原則為所有基本權之基礎，國家對人民行使
        公權力時，無論其為立法、行政或司法作用，均應平等
        對待，不得有不合理的差別待遇。司法院釋字第455號
        解釋既係基於憲法平等原則而作成，則於上開解釋作成
        後之法律及行政命令─例如本件系爭統計表尤應注意符
        合上開解釋所揭櫫之平等原則。然查，系爭統計表以「
        87年6月5日以前或以後退伍」為差別待遇之判斷基準，
        其並無合理之理由予以支持乙節，業已評如前述；按司
        法權之本質即具有「被動性」，法院必須嚴守「不告不
        理」原則；大法官非經依法聲請，亦不得進行違憲審查
        。職是，釋字第455號解釋中系爭行政院人事行政局函
        釋係早於63年作成時即自始違反憲法平等原則，不過受
        限於上開司法權之被動性，俟司法院於85年接獲人民依
        法提出聲請時，始得就該函釋內容進行違憲審查，並非
        意謂該函釋之違憲狀態始自87年6月5日釋字第455號解
        釋作成後。況查，上開解釋係就既存之行政函釋加以審
        查後宣告違憲，並非創設原本不存在之法律統一解釋，
        尚非得與釋字第188號解釋所指情形混為一談，更無所
        謂「自公布日起發生效力」或所謂「基於法規適用不溯
        既往原則」云云等問題。
      3.又「義務役軍人與志願役軍人之服役時間長短與專業知
        識或屬有間，但於服役期間所應負之忠誠義務與其所服
        之勤務，與志願役軍人尚無差別，軍人依法所應享有服
        役年資計算之權益，不宜因其役別為義務役或志願役而
        有所不同」同為司法院釋字第455號解釋之解釋理由書
        所闡明在案。是被告機關作成本件系爭行政處分所依據
        之系爭統計表，其內容以「87年6月5日」以前或以後退
        伍為其差別待遇之判斷基準，以致同為「志願役」者，
        卻僅因退伍之先後而遭年資得否併計之差別待遇，其違
        反憲法平等原則之情，實更尤甚於釋字第455號解釋所
        審查之前開行政院人事行政局函釋矣！乃被告機關作成
        本件行政處分所依據之系爭統計表，實已違背司法院釋
        字第455號解釋之內容意旨，確非合理，並屬不當。
    (四)是以原行政處分確有違誤及不當之處，均已詳如前述，是
      原告自得依法請求被告機關撤銷原行政處分，並應依國防
      部88年11月26日（88）易晨字第29107號令所頒布之「國
      軍軍事學校各班隊基礎教育時間併計退除年資統計表」中
      「常士班受訓滿2年6個月者，併計退除年資1年」之規定
      將原告自56年5月10日起至59年1月7日止，於陸軍第二士
      校常備士官班第4期及第三士校受訓共計2年7個月又29日
      之期間，以1年之年資併計於原告之服役年資。
    (五)末按，原告前開受基礎教育之年資經併計入退除年資後，
      可達20年7個月又23日，依當時應適用之59年5月28日修正
      公布之陸海空軍軍官服役條例第21條第3項「服現役逾20
      年或服現役滿15年而年滿60歲者，按服現役實職年資，給
      與退休俸終身」之規定，原告自得選擇請求給與退休俸終
      身，並應補發自78年9月1日即原告退伍之翌日起至清償日
      止，依優惠利率年息百分之18計算之遲延利息。
    (六)另關於前開原告自59年1月8日起至63年9月1日共計4年7個
      月又23日之士官年資之漏計，雖經原告申復後，始於91年
      間獲核定補發272,683元整，然此時距原告退伍時即應獲
      得該筆退伍金款項之時間點，業已遲延達13年之久！而原
      告不能將該筆差額於78年退伍時即存入臺灣銀行享受百分
      之18優惠利率，實係因被告機關之行政疏失漏計原告士官
      年資，致原告遲至91年間始獲補發，自應由被告機關賠償
      原告於上開期間之利息差額損失。
  二被告主張之理由：
    (一)本案所涉及之相關法規範說明：
      1.依行政院87年7月14日台87人政給字第210759號函釋意
        旨，國軍官兵於司法院釋字第455號解釋之日（87年6月
        5日）以後退伍者，其在軍中服役年資均予採計為退伍
        之年資。
      2.司法院釋字第188號解釋，該院依聲請所為之統一解釋
        ，除解釋文內另有明定者外，應自公布當日起發生效力
        。
      3.因司法院釋字第455號解釋並未提及軍中服役年資可以
        追溯採計為退休（伍、職）年資，基於法規適用不溯既
        往之原則，是以，凡87年6月5日以後退伍人員，其軍校
        受訓時間均予折算役期併計年資。
      4.本案原告係78年8月31日退伍人員，非屬上述法令解釋
        適用之對象，其以學生（兵）身分，自不合併計退除年
        資，併予敘明。
    (二)原告以士官階（帶階受訓）就讀政戰學校年資一節，經重
      審退除年資應為軍官15年、士官4年7月23日、合計19年7
      月23日（未滿20年），並依國防部人力司民93年1月16日
      睦瞻字第0930000584號函「軍官士官帶階受訓時間併計退
      除年資補發退除給與與加計利息案」，以當事人申請補發
      退除給與時之待遇標準計發給與差額，並不加計遲延利息
      ，計289280元，應無訛誤。
    (三)被告機關詳實查察原告陳情事件，業已補發帶階受訓年資
      差額，惟因其士校年資依規定不合列計服役年資，故依法
      於93年3月12日以鄭樸字第0930005118號函否准在案。
    (四)另查原告不服被告機關處分向國防部訴願審議委員會提起
      訴願，該會於93年10月20日93年決字第134號決定書審議
      決定「訴願駁回」在案。綜前所述，被告機關否准原告所
      請之處分，依法應無違失。
    理  由
壹、兩造爭執之要點：
  一客觀事實經過概述：
    (一)按本件原告服軍職之資歷如下：
      1.於56年5月10日進入陸軍第二士校常備士官第4期報到就
        學。
      2.於58年7月1日至金門第三士校受訓半年畢業，獲任下士
        。
      3.於58年12月13日自陸軍第二士校常士班第4期畢業。
      4.於59年1月8日初任下士。
      5.於59年7月1日晉升中士。
      6.於59年8月16日以中士階考入政治作戰學校就讀。
      7.於59年12月1日因就學調至政治作戰學校。
      8.於63年9月1日自政治作戰學校畢業敘任中尉。
      9.於78年8月31日少校退伍。
    (二)而被告機關在原告退伍時，僅計原告自63年9月1日起至78
      年8月31日止期間服軍官職之15年年資及部分士官年資（
      10月又23日）。
    (三)事後因為原告之請求，被告機關發覺原來之年資計算有誤
      ，而同意追加原告自59年12月1日起至63年9月1日，共計3
      年9月之士官年資。並因此於91年間補發原告272,683元之
      退除年資給與差額。
  二在上開客觀事實基礎下，原告之法律上爭點：
    (一)補計年資給與年資給與差額之部分：
      原告認為單單給予上開退除年資給與差額272,683元尚有
      不足，因為其因此損失了上開本金從78年8月31日至91年
      間原本可以享有的18%優惠存款利息差額，此等利息差額
      應由被告機關補發。
    (二)加計年資領取終身俸之部分：
      1.原告正式軍職之年資，依上所述，為19年7月又23日。
      2.但原告在在士校受訓期間亦有2年7個月又29日之久。
      3.而依國防部於88年11月26日以(88)易晨字第29107號令
        所頒布之「國軍軍事學校各班隊基礎教育時間併計退除
        年資統計表」曾規定「常士班受訓滿2年6個月者，併計
        退除年資1年」。
      4.而在依上開規定加計原告1年年資以後，原告服軍職之
        時間即滿20年，可以領取終身俸。
      5.為此請求加計上開年資，並法領取以該年資為計算基礎
        之年資給與差額（包含終身俸待遇在內）。
  三被告機關則爭執稱：
    (一)補計年資給與年資給與差額之部分：
      原告此部分請求缺乏請求權之法規範基礎，不應准許。
    (二)加計年資領取終身俸之部分：
      1.原告係於78年8月31日退伍。
      2.而「國軍軍事學校各班隊基礎教育時間併計退除年資統
        計表」所訂僅適用87年6月5日以後之退除人員。
      3.是以原告此等請求亦非有據。
貳、本院之判斷：
  一本案在被告機關補計原告年資並給與年資給與差額後，原告
    不得再行請求以該差額為本金基礎，從78年8月31日起、算
    至至91年間為止、按年息18%優惠利率計算之利息金額。其
    理由如下：
    (一)按原告此等請求首應表明其請求權之法規範基礎，但原告
      對此並無明確之說明。
    (二)若原告此等請求之法規範基礎建立在國家賠償法上，則無
      論實體要件（例如「何一公務員因故意或過失不法侵害原
      告之權利」、「請求權時效何以未屆至」等等）或程序要
      件（例如「協議先行程序」），均未見原告有所說明，無
      從認其請求權存在。
      【註】：事實上本案中原告如有國家賠償請求權，其權利
              亦早因時消滅時效屆至而歸於消滅。
    (三)又若類推適用民法上一般給付遲延之相關規定，原告所得
      請求之遲延利息亦僅得以年息5%計算。
    (四)而依後附之「比較說明表」顯示，本案中被告機關已採最
      有利於原告之計算方法，全完按照91年度補發時之少校本
      俸來核計其補發金額（而非78年間原告退伍當時之少校本
      俸金額），計算結果比「原來計算而得之補發金額再加計
      5%利息」之金額為高（比較表中之2.3.二項金額）。
    (五)是以原告別無利息請求權可言。
  二原告在士官學校就學期間之期間2年7個月又29日不得折算為
    1年而計入其退除年資之內，其理由如下：
    (一)按原告請求折算在學期間之年資，同樣也必須先表明其請
      求權之法規範基礎。
    (二)而上開「國軍軍事學校各班隊基礎教育時間併計退除年資
      統計表」之法規範僅適用於87年6月5日以後之退除人員，
      原告則係於78年8月31日退伍，自無法直接援引該法規範
      為其請求權之基礎。
    (三)故原告引用憲法上之「平等原則」，而謂上開「國軍軍事
      學校各班隊基礎教育時間併計退除年資統計表」不應區分
      退除日期而割裂適用云云，因此主張其可以類推適用上開
      規定加計年資。
    (四)惟查：
      1.上開「國軍軍事學校各班隊基礎教育時間併計退除年資
        統計表」乃是因為對司法院釋字第455號解釋意旨所「
        發現」之公務員憲法基本權利予以具體化而形成之法規
        範，所以其規範基礎之實際來源實為釋字第455號解釋
        意旨所「發現」之（憲法）基本權利。
        【註】：這裏用「發現」，不用「創設」一詞，是因為
                司法院大法官會議為釋憲機關而非立憲機關所
                致，不過必須特別說明的是，釋憲機關對憲法
                基本權之釋明在法律之層次卻常具有「創設」
                新權利之功能，詳後所述。
      2.而司法院釋字第455號解釋意旨（解釋文內容）如下：
        (1)國家對於公務員有給予俸給、退休金等維持其生活之
          義務。
        (2)軍人為公務員之一種，自有依法領取退伍金、退休俸
          之權利，或得依法以其軍中服役年資與任公務員之年
          資合併計算為其退休年資。
        (3)其中對於軍中服役年資之採計並不因志願役或義務役
          及任公務員之前、後服役而有所區別。
        (4)軍人及其家屬優待條例第32條第1項規定，「後備軍
          人轉任公職時，其原在軍中服役之年資，應予合併計
          算。」即係本於上開意旨依憲法上之平等原則而設。
        (5)行政院人事行政局63年5月11日（63）局肆字第09646
          號函釋，關於「留職停薪之入伍人員，於退伍復職後
          ，依規定須補辦考績，並承認其年資」，致服義務役
          軍人僅得於任公務員後服役者始得併計公務員退休年
          資，與上開意旨不符。
        (6)此項年資之採計對擔任公務員者之權利有重大影響，
          應予維護，爰依司法院大法官審理案件法第17條第2
          項，諭知有關機關於本解釋公布之日起1年內，基於
          本解釋意旨，逕以法律規定或由行政院會同考試院，
          依上開條例第32條第2項之授權妥為訂定。
      3.從以上解釋文之內容足知，上開憲法之基本權利雖言「
        由司法院大法官發現」，但落實在實證法之層次，卻是
        委由行政機關形成其具體內容，因此行政機關得本諸職
        責依政策衡量其權利界限，而此等決策具有創造作用，
        故無平等原則適用之餘地（參閱許宗力著「基本權的功
        能與司法審查」，編於「憲法與法治國行政」一書，第
        155頁至第178頁，該文中指出：憲法上之基本權利，其
        功能可能分為四大類型：即(1)防禦權功能(2)受益權功能
        (3)保護權功能(4)程序保障功能，其中能不依實證法之具
        體化，直接作為對抗違法行政作為之權能者，主要還是
        限於「防禦權能」而已，至於「受益權能」及「保護權
        能」，雖然可以作為主張「國家有提供給付之積極作為
        義務」的法理基礎，但其實現，大多還是要繫於國家之
        立法及行政措施《因為必須為整體規劃》，而個案式之
        給付或作為，即使理論上可以想像，但真實發生之情形
        幾乎不存在。至於「程序保障」，理論上即已排除個人
        在個案訴訟主張之可能）。
    (五)是以在本案之情形，基於上開法規範對權利之創設形成作
      用，原告並無援引平等原則之餘地。
參、綜上所述，本件原處分並無違法，訴願決定予以維持亦無違
　　誤，原告訴請撤銷於法無據，應予駁回。
據上論結，本件原告之訴為無理由，爰依行政訴訟法第98條第3
項前段，判決如主文。
中　　華　　民　　國　　94　　年　  11　　月　 17  　 日
                        第五庭審判長  法  官  張瓊文
                                      法  官  黃清光
                                      法  官  帥嘉寶
上為正本係照原本作成。
如不服本判決，應於送達後20日內，向本院提出上訴狀並表明上
訴理由，如於本判決宣示後送達前提起上訴者，應於判決送達後
20日內補提上訴理由書（須按他造人數附繕本）。
中　　華　　民　　國　　94　　年　  11　　月　 17  　 日
                                      書記官  蘇亞珍
